【裁判字號】    89,上易,1706
【裁判日期】    890315
【裁判案由】    竊盜等
【裁判全文】
臺灣高等法院刑事判決                          八十九年度上易字第一七六號
    上  訴  人  臺灣板橋地方法院檢察署檢察官
    被      告  甲○○
右上訴人因被告竊盜等案件，不服臺灣板橋地方法院八十八年度易字第四五九一號，
中華民國八十九年三月十五日第一審判決（起訴案號：臺灣板橋地方法院檢察署八十
八年度偵字第一０四一五號）提起上訴，本院判決如左：
    主  文
上訴駁回。
    理  由
一、公訴意旨略以：被告甲○○之母林許蘭，前將所購買坐落臺北縣五股鄉○○路○
    段七巷十五弄三號六樓之房屋，登記予丙○○名義下，並提供屋內一間房間供被
    告之姊乙○○居住。嗣於民國八十八年一月十六日，被告甲○○向丙○○購得該
    屋，當時乙○○尚居住該處，屋內亦有乙○○私人物品，詎被告甲○○於同年三
    月間，趁乙○○外出之際，更換前述房屋之門鎖，致乙○○無法行使其居住權利
    ，被告甲○○並意圖為自己不法之所有，竊取屋內之電話機具，因認被告甲○○
    涉犯刑法第三百零四條第一項之強制罪嫌及同法第三百二十條第一項之竊盜罪嫌
    。
二、按犯罪事實應依證據認定，無證據不得推定其犯罪事實，刑事訴訟法第一百五十
    四條定有明文。又認定不利於被告之事實，須依積極證據，苟積極證據不足為不
    利於被告事實之認定時，即應為有利於被告之認定，更不必有何有利之證據。復
    按告訴人之告訴，係以使被告受刑事訴追為目的，是其陳述是否與事實相符，仍
    應調查其他證據以資審認，最高法院分別著有三十年上字第八一六號、五十二年
    臺上字第一三００號判例。
三、本件公訴人認被告甲○○涉有右開犯行，係以右揭事實業據告訴人乙○○指述歷
    歷，證人丙○○於偵查中且證述其與被告間之房屋買賣並未包括屋內家具，並以
    電話費帳單及買賣合約書資為論據。訊據被告甲○○固坦承於八十八年一月二十
    六日購買上址房屋，並於同年四月六日更換門鎖，及有拿走電話、電視等情，惟
    堅決否認有被訴之強制及竊盜等犯行，辯稱：房屋原係要賣給乙○○，但乙○○
    最後沒有買，變成由伊買，伊是連同家電及裝潢一起購買，電話係伊母親所買，
    伊購買時並未同意讓乙○○住等語。
四、經查：
（一）坐落臺北縣五股鄉○○段水碓小段三六六地號、三六九地號土地及地上建築物
      即門牌號碼臺北縣五股鄉○○路○段七巷十五弄三號六樓之房屋，原係被告母
      親林許蘭購買登記於被告同母異父之姊妹丙○○名下，嗣於八十八年一月二十
      六日，由林許蘭讓售予被告，並於同年三月十七日完成所有權移轉登記之事實
      ，已經丙○○證述在卷（見偵卷第四十六頁），且有汽車停車位讓渡書乙紙、
      臺北縣新莊地政事務所土地所有權狀二紙及建物所有權狀影本乙紙附卷可稽，
      足證被告確為上述房地之所有權人無疑。
（二）次查，上開房屋於八十三年六、七月間交屋後，即由林麗玉及乙○○住居，後
      者且自同年十二月十九日起設籍上址，嗣林麗玉遷回高雄，由乙○○繼續居住
      ，戶籍迄未遷出等事實，亦經林麗玉證述無訛（同上卷第四十六頁），且有乙○○之戶籍謄本在卷足憑（見偵卷第五十四、五十五頁）；對照被告自承，為
      防止乙○○進入，曾於八十八年四月六日更換門鎖（見審八十八年十二月二十
      二日筆錄）及同年六月十四日被告曾發函乙○○稱：「：：：二、查乙○○前
      住該屋尚有部分私人物品。三、本人約定於八十八年五月一日開屋讓乙○○搬
      離，但乙○○爽約。四、今再限於八十八年五月二十三日以前，會同本人及管
      理委員會請乙○○搬清，否則：：：」（見偵卷第十七、十八頁存證信函）等
      事實，應認乙○○於被告買受本件房屋時，確仍住居其內，被告辯稱其買受時
      係空屋等語，應非事實，不可採信，均應先敘明。
（三）再查，丙○○雖證指，未與被告達成買賣房屋附帶家具之協議；惟亦證稱：伊
      因利息負擔重，伊母親跟被告達成協議，由被告付清貸款；房子過戶給被告，
      伊是事後才知道，事先並不知情等語（見偵查卷第四十五頁背面）。故丙○○
      既於事後始知悉房屋過戶予被告，自無與被告就屋內家具達成任何協議之可能
      。又被告雖自承取走屋內之電話及電視等物品，惟辯稱，林許蘭曾告知家電、
      裝潢均係林許蘭所買，買賣範圍包含屋內家電及裝潢等語（見原審八十八年十
      二月二十二日、八十九年一月二十六日筆錄）。此與證人林許蘭證述：電器設
      備是乙○○分期付款買的（見原審八十九年一月七日筆錄），雖有不符，惟按
      刑法上之竊盜罪，須意圖為自己或第三人不法之所有，而取他人所有物，為其
      成立要件。若行為人因誤信該物為自己所有，而取得之，即欠缺意思要件，縱
      其結果不免有民事上之侵權責任，要難認為構成刑法上之竊盜罪，最高法院著
      有二十三年上字第一八九二號判例。姑不論被告否認林許蘭之證詞，縱屋內家
      電確係乙○○所購，然觀乙○○於被告購屋前後，未曾徵詢被告是否同意其繼
      續住（原審卷八十九年一月二十六日筆錄），亦即被告甫購屋時，雙方不曾接
      觸。則在未探問屋內家電等用品之權屬之情形下，誤屋內物品包含在買賣範圍
      而予取走，尚難逕認被告有為己不法所有之意圖。否則被告實不致於發現房屋
      遭侵入（按係乙○○返回搬東西─原審八十九年二月一日筆錄、本院八十九年
      六月九日、七月十八日筆錄）後，於八十八年四月六日更換門鎖，並於屋內物
      品所有權歸屬生爭執時，兩度限時，約請乙○○搬離（見同上存證信函）。公
      訴人以被告取走電話等物品，認被告涉犯刑法第三百二十條第一項之竊盜犯行
      ，應屬誤會。
（四）關於被告犯強制罪部分。查乙○○自八十三年間至八十八年被告購得本件房
      屋止，均住居於屋內之事實，已如前述，被告雖辯稱其購買時是空屋，但並不
      否認屋內仍有乙○○之換洗衣物（見本院八十九年六月九日筆錄），且因被告
      為防止乙○○進入屋內，確於前述時間更換門鎖；更換後之八十八年四月十一
      日，因乙○○欲強行進入上址房屋，且曾與管理員發生爭吵，經警前來勸導後
      始行離去等事實，亦有授權書及臺北縣警察局蘆洲分局五股分駐所受理各類案
      件紀錄表影本各乙份在卷可參，從而被告是否涉刑法第三百零四條之強制罪，
      首應審酌者為乙○○有無使用上址房屋之權源。查林許蘭於原審調查時固證稱
      ：過戶當時被告有同意再繼續給乙○○住等語（見八十九年一月七日筆錄），
      然此非僅已經被告否認，即乙○○亦陳稱，係經由伊母親林許蘭之口頭同意（
      見同上筆錄），復稱：「（被告有無同意你住？）我沒有問甲○○，她是否同
      意，我不清楚」，「（你有何權利住該房子？）我是沒有權利」等語（見原審
      八十九年一月二十六日訊問筆錄）。足見被告與乙○○間，就後者得否繼續住
      居並未有任何洽談，被告辯稱並未同意讓乙○○居住，應屬可信。據此，房屋
      移轉為被告所有後，乙○○既未徵得被告同意而繼續居住，對被告言自無正當
      使用權源，被告更換門鎖之行為，固有礙乙○○之繼續使用，然因屬被告正當
      權利之行使，自無妨害他人行使權利之問題。
五、綜上所述，乙○○於前揭房屋既無正當之使用權源，被告本於所有權人之地位更
    換門鎖及阻止乙○○進入屋內之行為，係正當權利之行使，不生妨害他人行使權
    利之問題。又被告雖取走乙○○所有之電話、電視機，然被告誤以為該等物品在
    買賣範圍之列，以為己有而取走，實無為己不法所有之意圖，自不得認被告涉犯
    刑法第三百二十條第一項之竊盜犯行。此外，復查無其他積極證據足資證明被告
    確有公訴人所指之犯行，既不能證明被告犯罪，依法即應為無罪之諭知。原審因
    而諭知被告無罪，尚無違誤。檢察官循告訴人請求，上訴意旨仍執詞認原審判決
    有誤，請求撤銷原審判決，為無理由，應予駁回。
據上論斷，應依刑事訴訟法第三百六十八條，判決如主文。
本案經檢察官蔡日昇到庭執行職務。
中      華      民      國    八十九    年      七      月    二十八    日
                              臺灣高等法院刑事第七庭
                                  審判長法  官  吳  啟  民
                                        法  官  蘇  隆  惠
                                        法  官  林瑞  斌
右正本證明與原本無異。
不得上訴。
                                        書記官  丁  淑  蘭
中      華      民      國    八十九    年      八      月      二      日


司法院資訊處製作；財團法人民間司法改革基金會備份。
